【裁判字號】    95,易,1326
【裁判日期】    951130
【裁判案由】    詐欺
【裁判全文】
臺灣彰化地方法院刑事判決              95年度易字第1326號
公  訴  人  臺灣彰化地方法院檢察署檢察官
被      告  戊○○
                    弄13號
上列被告因詐欺案件，經檢察官提起公訴（95年度偵字第9838號
），於本院準備程序中，被告就被訴事實為有罪之陳述，經告知
簡式審判程序之旨，並聽取當事人之意見後，認宜以獨任進行簡
式審判程序，而裁定進行簡式審判程序審理，判決如下：
    主  文
戊○○幫助連續意圖為自己不法之所有，以詐術使人將本人之物
交付，累犯，處有期徒刑肆月，如易科罰金，以銀元佰元即新
台幣玖佰元折算壹日。
    事  實
一、戊○○前於民國87年間因犯賭博案件，經本院以87年度易字
    第416 號刑事判決判處有期徒刑4 月確定，於同年10月6 日
    易科罰金執行完畢。詎仍不知悔改，其明知國內社會上層出
    不窮之詐騙集團或不法份子為掩飾其不法行徑，避免執法人
    員之追究及處罰，經常利用他人之存款帳戶掩人耳目，因此
    ，在客觀上可以預見一般取得他人帳戶使用之行徑，常與行
    財產犯罪所需有密切關連，竟因經濟陷於困頓而起貪念，對
    於其提供帳戶雖無引發他人萌生犯罪之確信，但因出售帳戶
    有利可圖，仍以縱若他人持其存摺、提款卡密碼作為詐騙犯
    罪工具亦不違反其本意之不確定故意，基於幫助詐欺之犯意
    ，於92年2 月下旬間某日，在台中市火車站前某全家便利商
    店，將其於74年5 月6 日在中華郵政股份有限公司彰化縣員
    林鎮○○路郵局開立之帳戶（局號：0000000 號，帳號：00
    00000 號）之存摺、提款卡及密碼，以不詳代價，出租予真
    實姓名年籍不詳之成年男子及其所屬之詐騙集團，容任該詐
    騙集團成員供作向不特定民眾作財產犯罪使用。嗣該成年男
    子及其所屬詐騙集團成員取得上揭帳戶後，基於為自己不法
    所有之犯意，於同年3 月12日、同年月13日、同年月15日、
    同年月20日分別撥打電話予乙○○、丁○○、丙○○及甲○○，佯稱有退稅款之詐騙方式，致不知情之乙○○、丁○○
    、丙○○及甲○○陷於錯誤，依該犯罪集團成員指示，分別
    轉匯新台幣（下同）99,882元、99,882元、99,882元及
    199,764 元至鐘木李所申辦之上開郵局帳戶，嗣因乙○○、
    丁○○、丙○○及甲○○發覺金額短少，得知受騙報警，始
    查悉上情。
二、案經乙○○、丁○○、丙○○及甲○○訴由高雄縣政府警察
    局刑警大隊移送臺灣板橋地方法院檢察署呈請臺灣高等法院
    檢察署檢察長核轉臺灣彰化地方法院檢察署檢察官偵查起訴
    。
    理  由
一、本件被告所犯係死刑、無期徒刑、最輕本刑為3 年以上有期
    徒刑以外之罪，其於準備程序就前揭被訴事實為有罪之陳述
    ，經受命法官告知簡式審判程序之旨，並聽取其與公訴人之
    意見後，本院認無不得或不宜改依簡式審判程序進行之處，
    爰依刑事訴訟法第273 條之1 第1 項、第284 條之1 ，裁定
    本案由受命法官獨任進行簡式審判程序，合先敘明。
二、上揭犯罪事實，業據被告戊○○於本院審理時坦承不諱（見
    本院95年11月23日審判筆錄），並經被害人乙○○、丁○○
    、丙○○及甲○○於警詢時分別指述綦詳（見警卷第116 頁
    背面至123 頁），復有中華郵政股份有限公司員林中正路郵
    局檢具之客戶基本資料及客戶歷史交易清單1 份（見警卷第
    189 頁）附卷可稽，足認被告自白核與事實相符，堪可採為
    論罪科刑之依據。且查：
    （一）參以一般人至金融機構申請開立帳戶，其目的不外於
          利用金融機構帳戶作存、提款、轉帳等財產之金錢支
          配處分，故對於金融機構發給之存摺、金融卡、密碼
          等資料，無不妥為保存，以防遺失或被盜用，損及個
          人財產權益，並遭濫用為財產犯罪之工具，且個人之
          存摺與金融卡，專有性甚高，並非一般自由流通使用
          之物，縱需交他人使用，亦必基於信賴關係或特殊事
          由，自不可能隨意交予完全不相識之人任意使用，更
          何況不肖之徒為掩飾不法行徑，避免執法人員之追究
          處罰，經常利用他人帳戶之存摺、提款卡、金融卡及
          密碼轉帳或提領犯罪所得，藉以掩蓋犯罪行為之情形
          ，不僅廣為媒體所披載，亦經政府各機關一再宣導提
          醒注意，尤以現今各地金融機構所設自動提款機莫不
          設定轉帳之警示畫面，或張貼警示標語，促請使用大
          眾注意，衡諸目前社會以電視、報紙甚至網路等管道
          流通資訊之普及程度，則一般人本於生活經驗及認識
          ，在客觀上可預見完全不相識之人要求提供金融機構
          存款帳戶之存摺、金融卡及密碼供其使用之行徑，輒
          與利用該帳戶進行詐欺此財產性犯罪之工具有密切關
          聯，而被告係身心健全、智識程度為一般程度之成年
          人，並非年幼無知或全無社會經驗之人，依其智識能
          力及社會生活經驗，對於將自己開設之帳戶之存摺、
          金融卡及密碼交予不相識之人，該帳戶將有可能會被
          利用作為實行詐欺犯罪之工具一事應有所預見。再者
          ，現今申請開設金融帳戶並無任何特殊之限制，一般
          民眾皆能自由申請開戶，並得同時在不同金融機構申
          請多數存款帳戶使用，乃眾所週知之事實。依一般人
          之社會生活經驗，倘係合法收入，本可自行向金融行
          庫開戶使用，而無向他人購買帳戶之必要。苟見陌生
          人不以自己名義申請開戶，反而向不特定人蒐集、收
          購他人之金融機構帳戶使用，衡情應對於收購帳戶之
          人目的在用以實施詐欺犯行，有所預見，且被告自承
          對收受帳戶之人之真實姓名、帳戶用途均無所悉，竟
          仍提供上開帳戶予該男子使用，並交付存摺、提款卡
          及密碼，則被告對於該男子等人所組成之犯罪集團將
          利用其所提供之帳戶，用於犯罪之使用，顯屬可以預
          見其發生，且並不違背其本意，足見被告主觀上應有
          幫助該犯罪集團利用上開帳戶作為詐欺取財不法使用
          之不確定故意存在，要屬無疑。
    （二）另自詐騙集團之角度審酌，渠等既知利用他人之帳戶
          掩飾犯罪所得，當知社會上一般正常之人如帳戶存摺
          、提款卡、印鑑遭竊或遺失，為防止拾得或竊得之人
          盜領其存款或做為不法使用而徒增訟累，必於發現後
          立即報警或向金融機構辦理掛失止付，在此情形下，
          如仍以該帳戶作為犯罪工具，則在渠等向他人詐騙，
          並誘使被害人將款項匯入該帳戶後，極有可能因帳戶
          所有人掛失止付而無法提領，則渠等大費周章從事於
          犯罪之行為，甘冒犯罪後遭追訴、處罰之風險，卻只
          能平白無故替原帳戶所有人匯入金錢，而無法得償犯
          罪之目的，是以犯罪集團若非確定該帳戶所有人不會
          報警或掛失止付，以確定渠等能自由使用該帳戶提款
          、轉帳，當不至於以該帳戶從事犯罪，準此，在該帳
          戶係拾得或竊得之情形，實無發生之可能。再衡以被
          害人匯入款項至被告上開帳戶後，隨即遭領取（參被
          告所開立上揭帳戶之客戶歷史交易清單），更足見該
          詐騙集團，於向被害人詐騙時，確有把握該帳戶不會
          被帳戶所有人掛失止付，益顯被告確有將上開帳戶之
          存摺、提款卡及密碼提供予詐騙集團用以使用無疑。
    （三）綜上所述，本件事證明確，被告上揭犯行，堪可認定
          ，應予依法論科。
三、被告行為後，刑法及刑法施行法業於94年2月2日經總統以華
    總一義字第09400014901號令修正公布，並於95年7月1日施
    行（下稱新刑法，修正前刑法下稱舊刑法），參酌最高法院
    95年5月23日刑事庭第8次會議有關新舊法適用原則之決議，
    新刑法第2條第1項之規定，係規範行為後法律變更所生新舊
    法律比較適用之準據法，於新刑法施行後，應適用新刑法第
    2條第1項之規定，為「從舊從輕」之比較。又基於罪刑法定
    原則及法律不溯及既往原則，行為之處罰，以行為時之法律
    有明文規定者為限，必行為時與行為後之法律均有處罰之規
    定，始有新刑法第2條第1項之適用。另於比較時應就罪刑有
    關之共犯、未遂犯、想像競合犯、牽連犯、連續犯、結合犯
    ，以及累犯加重、自首減輕暨其他法定加減原因（如身分加
    減）與加減比例等一切情形，本於統一性及整體性原則，綜
    其全部罪刑之結果而為比較。且從刑附屬於主刑，除法律有
    特別規定者外，依主刑所適用之法律。本案涉及法律變更之
    部分，經依如附表所示比較新舊刑法之理由及結果，以舊刑
    法有利於被告，依新刑法第2 條第1 項前段規定，自應適用
    最有利於被告之舊刑法，先予敘明。
四、按刑法上之幫助犯，係對於犯罪與正犯有共同之認識，而以
    幫助之意思，對於正犯資以助力，而未參與實施犯罪之行為
    者而言（最高法院75年度台上字第1509號、84年度台上字第
    5998號、88年度台上字第1270號判決參照）；是以，如未參
    與實施犯罪構成要件之行為，且係出於幫助之意思提供助力
    ，即屬幫助犯，而非共同正犯。次按連續幫助與幫助連續為
    不同之犯罪態樣，如基於概括犯意，多次幫助他人犯罪，為
    連續幫助，該幫助者有多次犯罪行為；如以一幫助行為，幫
    助他人連續犯罪，則為幫助連續，就幫助犯而言，僅有一次
    犯罪行為（最高法院87年度台上字第3865號判決意旨參照）
    。查被告單純將所有之員林中正路郵局帳戶存摺、提款卡及
    密碼同時交予某姓名不詳之成年男子，供其所組成之詐騙集
    團成員詐騙財物，並不等同於向被害人施以欺罔之詐術行為
    ，且亦無證據證明被告參與詐欺取財犯行之構成要件行為，
    顯係基於幫助他人詐欺財物之犯意而為之，且其所為提供帳
    戶予他人之行為係屬詐欺取財罪構成要件以外之行為，其既
    以幫助他人犯罪之意思而參與犯罪構成要件以外之行為，核
    其所為，係犯刑法第30條第1 項、刑法第339 條第1 項之詐
    欺取財罪之幫助犯，爰依刑法第30條第2 項規定，按正犯之
    刑減輕之。又被告前於87年間因犯賭博案件，經本院以87年
    度易字第416 號刑事判決判處有期徒刑4 月確定，於同年10
    月6 日易科罰金執行完畢等情，此有台灣彰化地方法院檢察
    署刑案資料查註紀錄表、臺灣高等法院被告前案紀錄表各1
    份附卷可稽，其於有期徒刑執行完畢後，5 年內再犯本件最
    重本刑為有期徒刑以上之罪，為累犯，應依修正前刑法第47
    條之規定，加重其刑。爰審酌被告為貪圖小利，即提供帳戶
    供詐欺犯罪者方便行騙財物，助長行騙之風，妨礙對於詐欺
    犯罪者之追查，行為可議，惟念犯後終能坦認犯行，且獲利
    不多，又查其前無任何前科，素行尚非不良等一切情狀，量
    處如主文所示之刑，並依修正前刑法第41條第1 項前段之規
    定諭知易科罰金之折算標準。
據上論斷，應依刑事訴訟法第273 條之1 第1 項、第299 條第1
項前段，刑法第2 條第1 項前段，修正前刑法第30條第1 項前段
、第2 項，刑法第339 條第1 項，修正前刑法第47條、第41條第
1 項前段，罰金罰鍰提高標準條例第1 條前段、修正前第2 條，
判決如主文。
中    華    民    國    95    年    11    月    30    日
                  刑事第二庭    法      官  胡宜如
以上正本證明與原本無異。
如不服本判決，應於送達後10日內向本院提出上訴狀（須附繕本
）。
告訴人或被害人對於判決如有不服具備理由請求檢察官上訴者，
其上訴期間之計算係以檢察官收受判決正本之日期為準。
中    華    民    國    95    年    11    月    30    日
                                書記官  蕭秀吉
附錄本案論罪科刑法條：
中華民國刑法第339條
意圖為自己或第三人不法之所有，以詐術使人將本人或第三人之
物交付者，處5 年以下有期徒刑、拘役或科或併科1 千元以下罰
金。
以前項方法得財產上不法之利益或使第三人得之者，亦同。
前二項之未遂犯罰之。
【附表】：
┌──┬───────┬───────┬───────┬────┬────┬──────┐
│刑法│  舊法規定    │   新法規定   │   比較理由   │比較依據│比較結果│備考        │
│條號│              │              │              │        │何者對行│            │
│    │              │              │              │        │為人有利│            │
├──┼───────┼───────┼───────┼────┼────┼──────┤
│47  │受有期徒刑之執│受徒刑之執行完│1.舊法於徒刑執│因本案再│因本案再│            │
│    │行完畢，或受無│畢，或一部之執│  行完畢或一部│犯者為故│犯者為故│            │
│    │期徒刑或有期徒│行而赦免後，5 │  之執行而赦免│意犯罪，│意犯罪，│            │
│    │刑一部之執行而│年以內故意再犯│  後，5 年內故│不生新舊│不生新舊│            │
│    │赦免後，5年以 │有期徒刑以上之│  意或過失再犯│法比較之│法比較之│            │
│    │內再犯有期徒刑│罪者，為累犯，│  有期徒刑以上│問題，應│問題，應│            │
│    │以上之罪者，為│加重本刑至二分│  之罪者，均為│逕適用修│逕適用修│            │
│    │累犯，加重本刑│之一（第47第1 │  累犯；新法則│正前行為│正前行為│            │
│    │至二分之一。  │項）。        │  僅於故意犯罪│時之舊法│時之舊法│            │
│    │              │              │  ，始構成累犯│。      │。      │            │
│    │              │              │  。          │        │        │            │
│    │              │              │2.然如再犯者係│        │        │            │
│    │              │              │  故意犯罪，新│        │        │            │
│    │              │              │  舊法規定並無│        │        │            │
│    │              │              │  何不同，自不│        │        │            │
│    │              │              │  生比較新舊法│        │        │            │
│    │              │              │  之問題，應逕│        │        │            │
│    │              │              │  適用修正前行│        │        │            │
│    │              │              │  為時之舊法。│        │        │            │
└──┴───────┴───────┴───────┴────┴────┴──────┘
┌──────┬─────────────┬─────────────┬───────┬────┐
│相關變更條文│行為時法（下稱舊法）之內容│裁判時法（下稱新法）之內容│比  較  理  由│備    註│
├──────┼─────────────┼─────────────┼───────┼────┤
│【罰金刑貨幣│依法律應處罰金、罰鍰者，就│中華民國94年1 月7 日法修正│刑法之貨幣單位│經依現行│
│單位之變更】│其原定數額得提高為2 倍至10│施行後，刑法分則編所定罰金│由「元（指銀元│法規所定│
│罰金罰鍰提高│倍（刑法乃係定明10倍）。第│之貨幣單位為新臺幣。94年1 │）」變更為「新│貨幣單位│
│標準條例第1 │1 條所定得提高倍數之規定，│月7 日刑法修正時，刑法分則│臺幣」，且刑法│折算新臺│
│條前段、第5 │於本條例修正後制定之法律，│編未修正之條文定有罰金者，│分則之罰金數額│幣條例第│
│條→刑法施行│不適用之；本條例修正前公布│自94年1 月7 日刑法修正施行│，亦視該分則先│2 條之規│
│法第1 之1條 │之法律，於本條例修正後修正│後，就其所定數額提高為30倍│前曾修正與否，│定折算後│
│第1 項、第2 │其罰金罰鍰數額或法律經全部│。但72年6 月26日至94年1 月│而分別提高3 或│等值，是│
│項          │修正而其罰金罰鍰數額未予變│7 日新增或修正之條文，就其│30倍。        │以新法並│
│            │更者，亦同。              │所定數額提高為3 倍。      │              │未較有利│
│            │                          │                          │              │。      │
├──────┼─────────────┼─────────────┼───────┼────┤
│刑法第33條第│罰金：（銀元）1 元以上。  │罰金：新臺幣1,000 元以上，│罰金刑之下限，│舊法有利│
│5 款：罰金刑│                          │以百元計算之。            │由銀元10元（經│        │
│下限變更    │                          │                          │提高）亦即新臺│        │
│            │                          │                          │幣30元，提高為│        │
│            │                          │                          │新臺幣1,000 元│        │
├──────┼─────────────┼─────────────┼───────┼────┤
│【易科罰金折│犯最重本刑為5 年以下有期徒│犯最重本刑為5 年以下有期徒│易科罰金折算標│舊法有利│
│算標準變更】│刑以下之刑之罪，而受6 個月│刑以下之刑之罪，而受6 個月│準由銀元300 元│        │
│修正前刑法第│以下有期徒刑或拘役之宣告…│以下有期徒刑或拘役之宣告者│即新臺幣900 元│        │
│41條第1 項前│得以（銀元，下同）1 元以上│，得以新臺幣1,000 元、    │，提高為以新臺│        │
│段、修正前罰│3 元以下折算1 日，易科罰金│2,000 元或3,000 元折算1 日│幣1,000 元、  │        │
│金罰鍰提高標│。依刑法第41條易科罰金…就│，易科罰金。              │2,000 元、3,00│        │
│準條例第2 條│其原定數額提高為100 倍折算│                          │0 元折算1 日  │        │
│→現行刑法第│1 日；法律所定罰金數額未依│                          │              │        │
│41條第1 項前│本條例提高倍數，或其處罰法│                          │              │        │
│段          │條無罰金刑之規定者，亦同。│                          │              │        │
├──────┼─────────────┴─────────────┴───────┴────┤
│整體比較結果│1.刑法第30條為文字用語上之修正，關於刑罰減輕之規定並無變更，而本件被告無論依修正│
│            │  前或修正後之行法第30條第1 、2 項之規定，均係幫助犯，且均應減輕其刑，對被告而言│
│            │  並無有利或不利之情形，應逕適用修正前即行為時刑法之規定。                      │
│            │2.因本案再犯者為故意犯罪，依上揭說明，不生新舊法比較之問題，應逕適用修正前刑法第│
│            │  47條。                                                                        │
│            │3.綜上整體比較結果，舊法較為有利。                                              │
│            │                                                                                │
└──────┴────────────────────────────────────────┘


司法院資訊處製作；財團法人民間司法改革基金會備份。
